臺灣臺南地方法院民事判決　九十年度重訴字第七二二號
　　原　　　告　朋德股份有限公司
　　法定代理人　乙○　○　○
　　法定代理人　甲　　○　○
右當事人間請求履行契約事件，本院判決如左：
    主      文
被告應給付原告新台幣肆佰捌拾萬肆仟柒佰陸拾貳元，及自民國九十年十一月九日
起至清償日止，按年息百分之五計算之利息。
原告其餘之訴駁回。
訴訟費用由被告負擔五分之三，餘由原告負擔。
本判決原告勝訴部分於原告以新台幣壹佰陸拾壹萬貳仟元為被告供擔保後，得假執行
。但被告如於假執行程序實施前以新台幣肆佰捌拾萬肆仟柒佰陸拾貳元為原告預供
擔保，得免為假執行。
原告其餘假執行之聲請駁回。
    事      實
甲、原告方面：
一、聲明：
  (一)被告應給付原告新台幣八百四十二萬五千七百六十二元，及自起訴狀繕本送達被
    告翌日起至清償日止，按年息百分之五計算之利息。
  (二)願供擔保請准宣告假執行。
二、陳述：
  (一)本件原告與被告間，係就「織布廢水回收再使用處理系統工程規劃與設計」、「
    織一、二廠廢水回收再利用處理設備按裝工程」，先後簽訂互有關聯之二份合約
    ；且兩造間合約約定之織布廢水回收再利用處理，係利用「生物處理方式」為之
    。緣兩造間之利用生物處理方式，以回收再利用織布廠廢水，在國內甚為新穎，
    幾無案例可循；又兩造間互有關聯之二合約，其相互關係如何？再因原告變更名
    稱（原告於民國（下同）八十八年三月十八日，由原名稱「鴻華科技股份有限公
    司」變更為現名稱「朋德股份有限公司」）前後，兩造間曾經換約，致使本件兩
    造之合約關係，略顯複雜。茲原告簡要整理說明如後：(1)兩造間最初係於八十七
    年七月二十七日，簽訂「織布廢水回收再使用處理系統工程規劃與設計」合約書
    。嗣因原告變更名稱，兩造於八十八年九月六日再簽訂「織布廢水回收再使用處
    理系統工程規劃與設計」合約書。上述二合約，其內容完全相同。(2)兩造間簽訂
    前述「織布廢水回收再使用處理系統工程規劃與設計」合約後，原告確曾於八十
    七年十月八日，提出「織布廠廢水回收處理試驗與回收處理場流程規劃」一份。
    (3)嗣兩造即洽商進行被告織布廠廢水回收處理工程事宜，並由原告提出「新建織
    布廠廢水回收處理工程合約」稿及報價單，係原告更名後併同八十八年九月六日
    ，「織布廢水回收再使用處理系統工程規劃與設計」合約書同時送交被告之版本
    ，但此版本內容與兩造洽商織布廠廢水回收處理工程事宜時，原告提出之合約稿
    及報價單版本完全相同）。惟原告所提上述合約稿，未獲被告同意，兩造遂於八
    十八年三月二日，簽訂「織一、二廠廢水回收再利用處理設備按裝工程」合約書
    。上述原告所提出之合約稿，雖未即全部成為兩造後來簽訂合約之內容，但兩造
    八十八年三月二日所簽訂「織一、二廠廢水回收再利用處理設備按裝工程」合約
    之合約價格，係由原告所提出合約稿所附報價單而來，則無疑義（原告報價新台
    幣（下同）一千零九十七萬八千元，刪去零數為新台幣一千零九十萬元，即為上
    述「織一、二廠廢水回收再利用處理設備按裝工程」合約之合約價格）。(4)又原
    告變更名稱後，兩造間上開八十八年三月二日所簽訂之「織一、二廠廢水回收再
    利用處理設備按裝工程」合約，再次換約。此原證一合約內容，與原證十三合約
    內容，大致相同，但由被告批註「因乙方已變更為朋德公司，原鴻華科技公司所
    簽訂工程合約書即日起作廢」，又被告另於合約第八條第（二）款，修改付款方
    式（此付款方式之修改，為原告前此所疏漏，誤認未曾改變）。原告（原名鴻華
    科技股份有限公司，八十八年三月十八日更名）於八十八年三月二日與被告簽訂
    工程合約書，承攬被告「織布一、二廠廢水回收再利用處理設備按裝工程」（下
    簡稱按裝工程），工期四十五工作天，工程款一千零九十萬元，分五期給付，被
    告已給付一至四期款，第五期款三百二十七萬元（即工程款之百分之三十），加
    計營業稅後為三百四十三萬三千五百元，約定於全部完成驗收合格，辦妥保固手
    續後結清。八十八年九月六日被告又與原告簽訂「織布廢水回收再使用處理系統
    工程規劃與設計」工程合約書（下簡稱規劃合約），委由原告進行織布廠廢水回
    收再使用生物處理試驗及回收處理場施工指導、試車技術輔導與人員培訓。工程
    款一百萬元分五期給付，被告已給付一至四期款八十五萬元，餘十五萬元尚未給
    付，加計營業稅後為十五萬七千五百元。另試車期間被告所使用之菌種及藥品費
    為四百八十三萬四千七百六十二元，合計請求金額為八百四十二萬五千七百六十
    二元。
  (二)原告所承攬被告織布一、二廠廢水回收再利用生物處理系統設備按裝工程，原告
    已於八十九年五月初完成設備之構造安裝。並於同年五月十五日完成處理設備運
    轉之空白試車，同年五月十七日起開始進行菌種馴養及織布二廠廢水回收再使用
    生物處理試車作業技術指導、人員培訓。其中織布二廠廢水回收處理約定標準為
    ：「未處理水（廢水）水質及流量」—ＣＯＤ：二五○㎎／Ｌ；ＰＨ：七‧二；
    流量：一、○○○ＣＭＤ。「處理後回收水質標準」—ＣＯＤ：三○㎎／Ｌ；Ｐ
    Ｈ：七‧○，±○‧二；導電度：三○○—四六○。由於生物處理系統之生物必
    須經過高難度馴化過程，應循序漸進，而無法急功躁進。並且必須倚靠被告方面
    誠心合作，確實管制進流廢水水質，才能達到要求之標準。然而在本件試車技術
    輔導過程中，被告公司所流入生物處理系統之進流水（未處理水）水質均違反約
    定，有超出未處理水水質標準之高油脂及高毒性進流水水質之織布廠供給水，長
    期且嚴重傷害微生物。讓原告費盡心力在微生物之治療工作上，疲於奔命。但原
    告均一一克服。詎被告於九十年五月十六日召開之協調會議中，要求原告於同年
    月廿五日以前提出「新處理對策及期限」（並非協議條款）。其實本件處理系統
    已有相當成效，所餘為被告要如何徹底控管織布廠供給水進流水水質之問題，原
    告並無對策問題。原告自試車技術輔導作業進行期間，並無任何違約之情事，且
    在被告公司一再拖延支付藥劑費用及因違約之進流水所造成生物受傷害所需之治
    療費用之下，原告均仍不灰心。一方面盡力尋求被告之合作，一方面設法提高受
    害生物之功能。即使在被告公司長期違約進流水質及高毒性織布廠之供給水情況
    下，原告仍然突破種種困難，於九十年五月廿八日即已超過被告公司葉總經理要
    求之處理目標，即處理出水量八○○噸，ＣＯＤ五○㎎／Ｌ，而達到處理出水量
    九三一噸，ＣＯＤ四七㎎／Ｌ，由此可證處理技術層面並無問題，原告根本無所
    謂需要提出新處理對策及期限。倒是被告公司應做好控管織布廠毒性供給水之問
    題，以示誠信。當此即將完成之際，原告無視於被告之打擊與不合作之態度，一
    心一意依八十八年九月六日之合約第六條第二款之約定，繼續試車完成。原告期
    盼被告能誠信合作。在被告頻頻於開會時或以存證信函、傳真函，動輒要脅將終
    止合作之下，原告於九十年五月廿五日提出階段說明書，並表達後續作業方式及
    預定達成處理目標之日期，再次懇切提出說明真正問題之所在，並希望被告確實
    瞭解，誠心合作，使在經歷艱困之努力下幾乎已經成功之案件，不要因為被告接
    收以後處理不當而全功盡棄。
  (三)本件生物處理回收廢水作業成效於九十年五月廿八日已達出水量九三一噸／日，
    平均ＣＯＤ＝四七㎎／Ｌ；六月四日織二廠全部廢水進流回收處理；六月四日至
    六月二十日之間，生物回收處理系統每日平均出水量高達一、五五五噸；六月八
    日處理場回收水已出現ＣＯＤ＝三○㎎／Ｌ，出水量一、五二三㎎／Ｌ之成效。
    六月份之出水量已提高到一、五○○至一、七○○噸／日，遠超出合約規定織二
    廠處理出水量九○○噸。原告在克服被告公司織布廠長期違約進流水質及高毒性
    供給水之情況下，已超出合約規定完成織二廠回收率百分之九十以上，表現出相
    當不錯之處理效果，距離預定每日處理一、二廠合計二、六○○噸之目標自已不
    遠。本件乃屬國外少有之廢水回收生物處理系統，在國內亦屬第一座以生物法回
    收織布廢水之作業，已邁入最後成功階段。詎九十年六月廿六日下午二時許，原
    告公司工作人員欲進入生物處理系統廠區時，竟遭被告公司人員阻攔，無法進入
    作業。被告公司人員並表示回去稍晚便可收到信函云云。稍晚，原告朋德公司果
    然接獲被告於九十年六月廿二日委託林華生律師所發台南郵局第二一三號存證信
    函，指原告應於土木工程完工後四十五工作天完成，並明定回收再利用水質驗收
    標準。原告逾期未能完成驗收，亦未在被告所定期限前改善等不實之藉口，表示
    終止雙方合約，並且拒付藥劑費用及工程合約款項。為此，原告公司即於同年六
    月廿九日委託律師以台北東門郵局第八二八號存證信函，向被告公司提出嚴正聲
    明：(1)原告自九十年六月廿七日起每天仍將派員到場維護系統生物之健全功能，
    宏遠公司如拒絕朋德公司人員進場，因此所造成系統生物之傷害，甚至完全失效
    ，被告須負全部責任。(2)在原告試車技術輔導期間，每每接近目標之際，便有不
    正常之進流水，讓系統疲於應付，使原告為挽救微生物焦頭爛額，此種現象尤以
    五、六月份最為明顯，原告雖懷疑宏遠公司有不尋常之不友善舉動，動機叵測，
    但為維護和諧氣氛，祇多次呼籲請注意進流水品質，以求短期內達到目標，以便
    將系統早日轉移被告自行管理。今由被告悍然無端以存證信函終止合約，突然拒
    絕原告人員進場乙節觀之，原告先前之懷疑顯然料中，被告早已蓄意違約。又被
    告在試車技術輔導期間，未經原告書面同意，多次擅自將屬原告之技術資料洩密
    於第三者。此舉已嚴重違約，損害原告權益。(3)被告故意將試車費用與八十七年
    預估之正常費用混淆。(4)原告將持續每日派員至被告工廠操作系統，如果被告在
    九十年七月五日以前仍拒絕原告人員進場，即視為被告已確定阻止使原告無法履
    行契約，所造成之後果將由被告負責。但請宏遠公司於九十年七月二十日前給付
    如附表一之全部款項。否則原告將依法處理。另將訴諸國外環保機構及地球資源
    管理回收再利用之專業人士，以專家之角度給原告在本案之技術處理過程作一客
    觀公正之評斷。(5)並再次懇請讓原告人員進場，維護生物系統之正常運作。原告
    直到九十年七月五日，每天均派技術人員前往被告工廠，但均被被告阻止不得進
    入廠區操作廢水回收處理系統。
  (三)依兩造簽訂之規劃合約第六條「違約條款」之約定：「１、甲乙雙方應本誠信原
    則，共同信守本合約各條款之規定。２、乙方在工程進行時，除不可抗拒之因素
    外不得停止後續工程，應繼續將工程至試車完成止。３、違約之一方應負賠償責
    任。」，本件被告九十年六月廿二日台南郵局第二一三號存證信函內稱「應於四
    十五工作天完成」之約定係處理設備按裝工程合約書之約定，並非屬於處理系統
    工程規劃與設計合約之工作內容。再者，本件之試車實際上是執行被告織布廠廢
    水回收再利用之作業，有其經濟獲利，至於所謂「試車」，祇是因處理系統之生
    物必須經過馴化之過程，並且藉以技術指導及人員培訓。試車技術輔導期間，藥
    劑費用之多寡端視處理系統進流水水質對微生物傷害之輕重而定，本案所需之藥
    劑費用，乃因試車技術輔導期間，被告無視原告之勸導，不斷讓生物受違約進流
    水及高毒性供給水之傷害，微生物需要治療修復之故。本件被告在原告進行試車
    技術輔導及人員培訓之際，故意以不合約定之進流水質及高毒性供給水，讓原告
    耗費龐大之治療藥劑，使出渾身解數，被告則藉此一方面吸取原告之技術，另一
    方面，故意延滯達到完全處理織布一、二廠之進程，待生物回收處理系統已達成
    任務之際，被告假藉莫須有之理由，終止合約，意圖無償接收原告不惜投入時間
    、人力、物力才治療修復成功之微生物，並拒絕原告技術人員入廠。
  (四)本件原告所承攬被告之處理設備按裝工程自八十九年五月間試車起已正常運作無
    誤，試車技術輔導及人員培訓工程部分，處理系統微生物經馴化及治療修復後，
    已逐步達到足以處理廢水回收再利用之功能。被告故意阻止原告進入廠區，自行
    接收操作。自應依合約支付工程尾款及相關藥劑費用。原告已於九十年六月廿九
    日以台北東門郵局第八二八號存證信函催告被告應於同年七月二十日給付相關費
    用八、一四七、六一六元。
  (五)本件關於廢水回收利用生物處理系統所需之菌種及藥品費用，為系統作業所需之
    費用，自應由被告負擔。況且，該等費用價格事先經被告確認，有傳真函二紙足
    證。再者，該等物品進場時，圴經被告現場作業人員簽收確認其數量，有馴養加
    藥紀錄表（八十九年五月至十二月）及簽收單（九十年一月至六月）可稽。又其
    中九十年一月起至五月部分，原告並已逐月開立請款發票，向被告請款。尤甚者
    ，被告於九十年五月九日尚且通知原告將於九十年六月六日匯付一、二月份之菌
    種及藥品費用各十一萬一千四百三十一元及二十七萬一千七百四十元，有電匯對
    帳單可證。在在足證上開菌種及藥品費用，確係被告應付之費用，且被告亦同意
    支付至明。被告公司係經營紡織、染整之業務，屬於加工製造之事業，但觀被告
    公司登記之營業項目中亦包括「防治污染處理」業務，此乃少有之現象。本件被
    告將其織布廠之廢水回收使用委由原告提供生物處理新技術，當原告竭盡所能，
    達到成果之後，被告實際上也截取此項技術（是否完美無虞，未可知），竟然藉
    故違約拒不付款，顯然有背誠信，有失企業形象。
  (六)按由兩造間上述簽訂「織布廢水回收再使用處理系統工程規劃與設計」合約書、
    「織一、二廠廢水回收再利用處理設備按裝工程」合約書之經過及內容，應足以
    證明左列事項：(1)兩造間為一長期合作，共同完成以「生物處理方式」，達到被
    告織布廠廢水回收再利用目的之合作關係。此種合作關係，為兩造所不爭執。(2)
    於兩造合作關係中，其具體簽訂之合約有二：「織布廢水回收再使用處理系統工
    程規劃與設計」合約及「織一、二廠廢水回收再利用處理設備按裝工程」合約。
    此二合約，雖有先後簽訂之分別，但從「織布廢水回收再使用處理系統工程規劃
    與設計」合約第一條工作內容第四款（回收處理場施工指導、試車技術輔導與人
    員培訓）約定，第四條費用及付款方式二付款方式第五期款（完成回收處理場試
    車技術輔導與人員培訓後支付百分之十五，計十五萬元整）約定，第六條違約條
    款二（乙方在工程進行時，除不可抗拒之因素外不得停止後續工程，應繼續將工
    程至試車完成止）約定，可見二合約緊密之關係。簡言之，「織布廢水回收再利
    用處理系統工程規劃與設計」合約，包括本件以生物處理方式回收再利用織布廢
    水之「試驗」、「回收處理場之規劃、設計」、「回收處理場之施工指導、試車
    技術輔導、人員培訓」在內；「織一、二廠廢水回收再利用處理設備按裝工程」
    合約，則為本件以生物處理方式回收再利用織布廢水之硬體設備之安裝工程而已
    。(3)兩造間「織一、二廠回收再利用處理設備按裝工程」合約，無論係依原證十
    三（原告以鴻華科技股份有限公司名稱簽訂）或原證一（原告以朋德股份有限公
    司名稱簽訂）之版本，該合約均指織一、二廠廢水回收再利用處理設備等之安裝
    而已。如原證十二報價單所列載之鼓風機、原水泵等共計三十二項原告應安裝之
    機電設備，均已安裝至被告公司內完成，且原告之安裝工程，確於合約第五條所
    定四十五個工作天完成，原告無違約之情事。(4)織一、二廠廢水回收再利用處理
    設備按裝工程合約之第八條付款辦法第二款第六目，所載「全部工程完成，驗收
    合格、辦妥保固手續後，結清尾款，如無法達到回收再利用處理水驗收條件標準
    ，尾款工程款三成，無法給付」，以及合約第二十一條列載驗收條件部分，據被
    告抗辯認為，因原告未能於四十五個工作天內達到上述驗收條件，遂定期催告，
    然後於九十年六月二十二日通知原告終止合約云云。
  (七)惟查，兩造間「織一、二廠廢水回收再利用處理設備按裝工程」合約，係指廢
    水回收再利用處理設備之硬體部分之安裝，而原告確已於工期內完成，無逾期之
    問題。兩造間「織一、二廠廢水回收再利用處理設備按裝工程」合約第十條驗
    收，為該合約所指硬體設備應進行之驗收。此部分兩造間業已全部完成，並無爭
    議。至該合約第二十一條列載之驗收條件及第八條付款辦法第二款第六目的列之
    驗收條件標準，雖亦使用「驗收」字樣，但均為水質標準，此乃整套織布廢水回
    收再利用處理系統進入試車階段以後，能否順利達成預期效果之事項。被告於「
    織一、二廠廢水回收再利用處理設備按裝工程」合約第二十一條、第八條，為上
    開約定及修改，被告之目的，或在於保留較高比例之尾款（總工程款之三成），
    以促使原告於試車階段全心全力克服困難、馴化微生物，但無論如此，此合約第
    二十一條、第八條等，不能作為原告未遵守工期之依據。再「織一、二廠廢水
    回收再利用處理設備按裝工程」合約第八條付款辦法第二款第六目，所載「如無
    法達到回收再利用處理水驗收條件標準」，此是否達到回收再利用處理水驗收條
    件標準，為被告應否負支付尾款之停止條件，依民法第一百零一條第一項約定，
    被告以發函終止合約，拒絕原告繼續試車之不正當方法，阻止原告達成上開驗收
    條件，則該驗收條件，應視為已完成。
  (八)被告以被證二「織布廠廢水回收處理試驗與回收處理場流程規劃」等，指摘原告
    請求被告支付試車階段之藥品費用不當云云。經查：(1)被證二「織布廠廢水回收
    處理試驗與回收處理場流程規劃」中，其五、問題討論之３、為維護正常生物處
    理操作系統，其費用預估：菌種維護費每立方公尺一點五元、其他（含載體及殺
    菌劑）每立方公尺一元。此費用預估，係試車完成後「維護正常生物處理操作系
    統」之費用，與本件微生物在馴化及治療修複過程之試車階段，有所不同。被告
    指原告低估或高額請領云云，殊無關聯，不足採信。(2)試車階段所需之菌種及藥
    品費用，參照前開原證十二報價單，顯然可知為應由被告負擔之費用（不在報價
    單內）。綜上，本件被告於九十年六月二十二日無故通知原告終止合約，並拒絕
    原告進入被告織布廠繼續試車作業，係以不正當行為使原告不能順利完成「織布
    廢水回收再使用處理系統工程規劃與設計」合約之試車技術輔導及人員培訓工作
    ，及「織一、二廠廢水回收再利用處理設備按裝工程」合約之驗收條件。原告自
    得請求被告給付如訴之聲明第一項所示之金額。
  (九)被告於同上答辯狀中，曾以「被告買自來水用即可」之誇大之詞，攻訐原告請求
    試車階段之菌種及藥品費過高。實則：(1)水資源非無窮無盡，被告係大量使用水
    資源之企業，若不設法回收廢水再利用，自來水事業機關將不同意無限制供給其
    用水；(2)自來水之計費方式，係以用量累進計費，若被告不設法回收廢水再利用
    ，其水費負擔將甚高；(3)被告所產生之廢水，即使不再回收利用，該廢水仍須加
    以處理後，始能排放，此廢水處理仍須處理費用。被告除於上開４所示答辯狀中
    ，自認應支付試車階段之藥品費用外，另被告於其在九十年五月十六日所召開之
    所謂「織二生物回收工程合約驗收案會議」中，亦訴訟外自認其應支付藥劑費用
    。據由被告所作成上開會議之會議紀錄，其結議事項２議案（無限定試驗期間試
    車，其藥劑試驗費如何？）之１記載「如朋德有新對策，被告願再付藥劑費一個
    月，九十年六月底前」；之２記載「如超出期限費用由朋德公司負責」。對於被
    告於九十年五月十六日所召開之上述會議，原告前此一再陳明，其為兩造之間為
    處理此廢水回收工程事務之協調會而已，該協調會中，自不應作成有改變兩造權
    利、義務效果之決議；且被告所作成之上開會議紀錄，其程式亦其不完整。雖如
    此，由被告所作成之上開會議紀錄，仍可見左列事實：
    截至九十年五月十六日為止，被告始終同意支付藥劑試驗費。若非如此，即無
    所謂「再付」之必要。原告雖不同意被告以此一召開「織二生物回收工程合約
    驗收會議」片面行動方式，處理兩造間之爭議問題，但已於九十年五月二十五日
    提出階段說明書。符合被告之要求。被告至少應再付藥劑試驗費至九十年六月底
    止。
  (十)對於原告陸續提交被告之菌種及藥品，被告均予以簽收，以此一被告簽收菌種及
    藥品之事實，亦可證被告應支付菌種、藥品費用。按以生物處理法處理廢水，該
    處理系統中之生物，必須經「馴養期」、「生長期」、「受傷修復期」、「穩定
    期」。查原告於八十七年十月八日所提交被告之「織布廠廢水處理試驗與回收處
    理場流程規劃」中，五、問題討論之３，所預估菌種維費每立方公尺一點五元，
    載體維護、殺菌劑及濾材維護費每立方公尺一元，係就「維護正常生物處理操作
    系統」，即指生物已至上述穩定期時，所需維護費用之預估。本件織布廠廢水回
    收處理系統，尚在試車階段，其生物尚未達到上述穩定期，甚至屢經受傷，須反
    覆修復，因此，此一時期所需之菌種及藥品費用，自不相同。原告於上開「織布
    廠廢水處理試驗與回收處理場流程規劃」之同一份報告中，織布廠廢水回收處理
    試驗結果之４敘明「因織布一廠回收處理溢流廢水水質ＣＯＤ濃度不穩定與起泡
    性高，如採用與織布二廠廢水回收處理相同之操作參數將無法達到水質要求，故
    將織布一廠溢流廢水納入回收處理系統，會影響織布二廠廢水回收處理操作之穩
    定性，並增加可觀之操作成本」，上述原告於八十七年十月八日所提交之報告，
    對被告織一廠以化學回收處理法處理後之廢水，納入生物處理系統，所可能造成
    之問題，以及可能增加可觀之操作成本，事先確曾提出報告。又原告專業人員於
    九十年四月十二日致被告之函件，以及原告九十年五月二十五日致被告之階段說
    明書中，就試車階段過程中，被告織布廠廢水回收處理系統中織一廠化學浮除回
    收處理系統之化學處理，含有多元氯化鋁混凝劑、起泡劑及次氯酸鈉殺菌劑用藥
    等，所造成本件廢水發泡、水中所含生物毒性或抑制性等情形，亦加以採取水樣
    ，進行實驗，再將實驗分析結果報請被告注意改善。由上開情形，不難得知本件
    菌種及藥品用量之多寡，實與被告之作為息息相關，其因被告作為所產生之操作
    成本，自為被告應負擔之費用。
  (十一)兩造間所簽訂之織一、二廠廢水回收再利用處理設備按裝工程合約中，第八條第
    三款第六目後段約定：如無法達到回收再利用處理水驗收條件標準，尾款工程款
    成，無法給付等語，此一約定，是否即使本設備按裝工程合約之為單純設備按
    裝性質有所變更？或者意謂該合約第五條所定工期四十五工作天，係包括「於四
    十五工作天內完成達到回收再利用處理水驗收條件標準」之意思在內？可說明如
    左：(1)上述合約第八條第三款第六目後段及第二十一條約定，係兩造對於尾款工
    程款參成所約定之給付條件，既已訂定於合約內，原告自應遵守。惟原告所應遵
    守者，為須於回收再利用處理水達到系爭按裝合約第二十一條約定之驗收條件標
    準時，始得請領尾款部分，而非須於四十五工作天內，完成設備按裝，同時並達
    成回收再利用處理水驗收條件。(2)按上述合約第五條工期及第八條付款辦法，係
    約定「工期自民國八十八年起民國八十九年止共四十五工作天」；「本工程無預
    付款，乙方應按下列約定時間完成各段工程並經甲方驗收合格後結算工程款」，
    「全部工程完成，驗收合格，辦妥保固手續後，結清尾款，如無法達到回收再利
    用處理水驗收條件標準，尾款工程款參成，無法給付」。
  (十二)又(1)兩造間雖於八十八年三月二日簽訂織一、二廠廢水回收再利用處理設備按裝
    合約，但在此設備按裝之前，須先完成土木工程（由被告負責，非由原告承攬）
    。本件原告係依約由被告通知土木工程完工後，即於八十九年三月間至五月間進
    行設備按裝工程，並於各段工程完成時簽發統一發票請款且獲被告給付各段工程
    款，原告並無違誤工期之情形甚明。在八十九年三月以前之土木工程階段，或八
    十九年五月以後之廢水回收再利用處理系統試車階段，均非上開合約所定設備按
    裝工期之問題。被告所謂長達二年二個月未能達成云云，乃僅由日期自然經過一
    節即歸責於原告，對於原告已依約遵守工期之情形完全不論，對於非由原告承攬
    進行之土木工程時間亦歸於原告完全不扣除，被告以此一漠視事實之方法論斷本
    案，顯然太過誇大不實。(2)本件被告自定之所謂九十年五月十六日驗收會議、九
    十年五月二十五日前命原告提出新處理對策及期限等，乃被告片面所為之無稽要
    求。對於被告無理之要求，原告原得不予理會，當時，原告仍盡力作協調、說明
    。然而無論如何，被告無其自稱之合約終止權，無片面禁止原告繼續履約之權，
    則無可疑。
  (十三)關於本件織布廠廢水回收處理系統於九十年一月至六月間所面對各種疑難問題，
    諸如水質問題、油污問題、水量問題等，尤其進流廢水導電度升高、含有更多之
    生物抑制性物質之情形，原告於九十年四月十二日致被告函，以及於九十年五月
    二十五日致被告階段說明書中，有詳細之報告分析。在織布廢水回收處理系統之
    試車階段，原告因被告織布廠實際運作情形變動不居所致之困難，費盡心力，查
    明問題、解決問題，此一階段之織布廠廢水回收處理系統實情，斷非如被告目前
    所謂「菌種藥劑費節節升高」一點而已。原告可進一步說明如左：(1)在原證十四
    原告致被告函中，原告清楚表明：「第一階段試車工作檢討之油脂、棉絮問題，
    宏遠預計於四月十五日完成油脂分離設備」；「試車之進流織布廢水其導電度依
    宏遠分析紀錄顯示第一階段及第二階段差異甚大」；「織布廠採用高導電度之織
    布用水會增加織布二廠生物法回收處理系統之處理成本及拖延達到完成正常回收
    運轉之時間」；因而原告建議被告各部門「應密切配合，以嚴密態度監控任何干
    擾因素之進入」等。在原證十五原告致被告階段說明書中，原告再明確指出：「
    四月十二日對四月十一日化學回收水水樣進行生物毒性抑制率試驗，分析結果證
    明其生物毒性抑制率高達百分之五十六點三後，宏遠化學回收水才於四月十二日
    以後停止再利用砂濾槽逆洗水之二次化學處理作業回收水。從四月十五日以後微
    生物活性明顯上升之試驗數據可以證明回收處理系統在二、三、四月是處於拼命
    治療微生物活性使系統能繼續維持處理功能而沒有癱瘓」；「四月二十六日以後
    發現化學回收水雖抑制率為０，但已有逐漸朝向有抑制率趨勢走，四月二十七日
    即通知林高專」；「五月一日以後化學回收水生物毒性抑制率試驗分析結果又發
    現有生抑制發生，五月三日百分之十九點七，五月七日百分之十七點六，五月九
    日百分之十九，五月十日百分之五。由原證十四、原證十五之記載內容，應足以
    說明，被告長期漠視原告之操作指導要求，其因此所致時間、藥劑費用之增加，
    原告且早已提出警告，被告自不能將其所造成時間、費用問題，歸責於原告。(2)
    原告頃查得被告於九十年一月至十二月之每月營業額資料。由被告於九十年一月
    至十二月各月之每月營業額資料觀之，可見被告於九十年上半年營業額較高，至
    七月以後則急速降低。以被告九十年間之每月營業額變化，相對照織布廠廢水回
    收處理系統於九十年上半年之問題較多、菌種維護費較高等情形，其間當有關聯
    。(3)查被告對於其每月營業額之變化，事先可以預見。本件被告係於九十年五月
    間起片面召開其所謂之驗收會議，至九十年六月二十二日則發函通知原告終止合
    額即將下降，且自信可獨力操作全部廢水回收處理系統，因而為上述終止合約之
    行動。被告所為，確為以不正當方法阻止原告請領尾款之條件成就。
  (十四)關於兩造間系爭按裝工程合約二十一條所涉導電度問題：按導電度表示水之導電
    性質，通常導電度值大者表示其電解質含量較多。因鹽類皆能電解，故導電度也
    可顯示總溶解固體量之多寡。一般水之總溶解固體量與導電度比大約為○‧六至
    ○‧七，但受到無機鹽、重金屬或酸、鹼污染時，其比值差異很大。此為關於導
    電度之基本常識。查本件生物法回收廢水，係以微生物分解氧化織布廢水中所含
    之有機物質成分，微生物並非用來除去電解質（無機鹽類、重金屬等，非微生物
    所能分解）。因此，將導電度與生物法回收廢水混為一談，甚至以本件生物法回
    收廢水，未改變廢水之導電度，質疑原告之生物法回收廢水未達成回收標準，實
    屬錯誤。事實上，以生物法回收廢水，其回收處理廠之進流水之導電度，與出水
    之導電度，差異不大（進流水與出水導電度之差異，係在生物分解氧化反應中，
    會釋出酸、鹼離子等所致）。此一事實，如尚有疑義，請被告提出其本件生物法
    回收處理系統自九十年六月以後迄今之水質檢測日報表，查證其相關導電度數值
    資料即明。而被告主張，依原證一合約第二十一條約定，導電度應為三○○至四
    六○，乃原告應達成之標準，非被告應控制之標準云云。實則，本件以生物法回
    收廢水，其進流水與出水之導電度，差異不大，已如上述，而對於水之導電度能
    予以影響者，又不在於本件生物法回收處理系統，而在於被告織布廠本身，自可
    見所謂導電度應為三○○至四六○，乃被告應控制之標準，該工程合約第二十一
    條之記載，其文意未盡明確，但仍應作此解釋。緣織布廢水受無機鹽類污染，對
    微生物之活性影響甚大，因此，於九十年四月十一日織二廠生物廢水回收檢討紀
    錄中，被告承諾自九十年四月十五日起將導電度降至四六○以下（但被告僅於四
    月二十三日至五月十七日之間，將廢水導電度控管在四六○至四八○之間，五月
    十八日至六月十三日之間，廢水導電度又大幅提高至六○○以上）。由原證二十
    二，可知有關廢水導電度，確為被告應控管之事項，而非原告應達成之標準。
  (十五)關於被告所稱，其於九十年六月以後，自行接管本生物回收處理系統，改變設備
    ，使用原即習用之菌種、藥劑問題：(1)以被告九十一年五月十四日狀所記載情形
    ，其將原告逐出，接管生物回收處理系統之全部運作，所為之設備更動或運作方
    法之小幅度更動，對整套回收處理系統幾乎無影響。此一情形，原告已於九十一
    年五月二十七日陳報狀敘明。(2)另被告稱「菌種之補充，以及使用之藥劑，係依
    被告習用之污水生物法加以運用而成」云云，被告此一主張，簡直匪夷所思（將
    廢水加以處理後回收再利用，與將廢水加以處理後排放，其難易程度差別極大，
    不可同日而語）。然無論如何，被告所述，其於九十年六月自行接管生物回收處
    理系統之後，所為設備更動或使用如何之菌種、藥劑等，均與原告是否可請求被
    告給付在九十年六月以前即已發生之藥劑費用無關。(2)按被告所稱其本身自有之
    污水處理廠中，即有可用於污水處理之菌種，又稱其早已熟知生物處理法，若其
    所稱屬實，則被告不但無需外求原告為其作生物分解性評估、規劃、設計生物回
    收處理系統並施工、試車、加藥，即被告原有之其他化學回收處理系統，亦早可
    改成生物法回收處理系統。然被告實際上未能如此，顯見被告所說，實為誇大。
    (3)再由於被告於九十年六月間，接管本件生物回收處理系統時，本系統已趨近穩
    定期，接近完成階段，因此如被告於九十年六月接管之後，所花費之藥劑費用較
    少，與原告當初預估之情況相同，亦屬正常現象。但本系統進入穩定期之時，與
    試車階段生物受傷治療期間，不可相提並論。被告自謂其為熟知生物法處理者，
    竟不明此理，殊不可能，係出於混淆事實之目的而故作誇大之敘述，其心態甚為
    可議。證人鍾延春採用生物法處理廢水回收再利用，在國內絕非第一件，已有成
    功案例，已當庭呈閱，而本件原告已處理至穩定階段，被告受訓人員在此基礎之
    上已順利接手，足以證明本案是成功
  (十六)由於本處理工程係國內織布界之首座，合約中嚴苛明訂，設備工程及系統試車均
    需履約完成，更甚者將硬體設備按裝工程款之30%作為不可中途放棄之保證。茲
    舉證合約內容如下：(1)合約第六條違約條款第二項：「乙方在工程進行時除不可
    抗拒之因素外不得停止後續工程，應繼續將工程至試車完成止。」、(2)第三項：
    「違約之一方應負賠償責任」、(3)處理設備安裝工程合約要求將原屬設備安裝工
    程款之30%作為原告絕不可中途放棄之雙重保證。(4)規劃與設計合約（原證二）
    第五條第一項：「本項回收處理技術歸原告所有」。惟查本回收處理工程，在原
    告即將試車完成之際，被告竟然片面不當終止合約，企圖以「零藥劑操作費用「
    「零技術開發費用」「設備安裝費用減少支付三百二十七萬」之方式，坐享系統
    1,900噸/日之回收效益。換言之，不僅扣押30%之硬體設備工程款。（硬體設備
    已100%驗收完成）、試車菌種費用分文未付，且將此回收處理技術歸為己有。本
    案係屬地球資源回收再利用之環保案件，事件之過程牽涉到專業技術、智慧財產
    及企業誠信原則，其結果相信是大家所關切的。
  (十七)兩造間「織一、二廠回收再利用處理設備按裝工程」合約．．．．．均指織一、
    二廠廢水回收再利用處理設備等之安裝而已。如原證十二報價單所列載之鼓風機
    、原水泵等共計三十二項原告應安裝之機電設備，均已安裝至被告公司內完成，
    且原告之安裝工程，確於原證十三、原證一合約第五條所定四十五個工作天完成
    ，原告無違約之情事。被告所稱二年二個月之計算方式如下：八十八年三月雙方
    訂定設備安裝合約。八十八年三月至九月約計半年時間，被告申請變更本回收處
    理案之土地使用名目。八十八年九月被告開始進行土木施工，至八十九年三月下
    旬完工。八十九年三月二十七日原告進場安裝設備，經四十五天於八十九年五月
    初完成。隨即進行試車工作，至八十九年十二月約計半年時間，因被告織布機機
    油大量流入系統及減產斷水等問題，傷害系統生物活性甚鉅，有關油脂問題，被
    告歷經約半年時間，才於九十年四月十五日按裝油水分離機，其行政效率之緩慢
    由此可見。九十年元月十日開始，被告在不告知的情況之下，更改織布機噴嘴元
    件，提高化學回收率，造成導電度超過合約規定四六０以上，再度傷害生物活性
    。被告所謂長達二年二個月未能達成云云，乃僅由日期自然經過一節即歸責於原
    告，對於原告已依約遵守工期之情形完全不論，對於非由原告承攬進行之變更土
    地使用申請到核准時間、土木工程時間，亦歸於原告完全不扣除，被告對於試車
    期間，原告花費在解決因上述被告控管不當所造成系統之損傷救治問題，皆漠視
    且企圖模糊事實真相，其行顯然可議。
  (十八)被告「辯論要旨三：．．．．．驗收時如發現品質不符，原告應於被告指定期間
    內改善完成，逾期未改善完成時，被告得不經催告，逕自處理．．．」「辯論要
    旨五：原告至今就織一廠部分尚未著手規劃施工，而織二廠部分雖已安裝硬體設
    備，但至九十年五月十六日，自訂約起長達二年二個月之期間，仍未能使織二廠
    之回收再利用之水質，達到約定之驗收標準，雙方乃於九十年五月十六日之驗收
    會中協議，原告應於一星期內，即同年五月二十五日以前提出新處理對策與期限
    ，否則終止合約工程合約經被告合法終止在案．．．」，由上述文字，不難看出
    被告為掩飾其蓄意性中止合約，並使其表面上看起來符合合約終止之條件，所精
    心安排之過程。其欺矇事實之說法如左：(1)設備安裝工程已於八十九年五月初完
    工驗收在案，織一廠配管規劃施工，並不在原證一估價項目內，自不屬原告之施
    工範圍至明。(2)（原證一）第十條驗收第一款：乙方（原告）於每段工程完成後
    應即通知甲方（被告）辦理驗收，故驗收之要求依約係由原告在試車完成時，由
    原告通知被告才符合程序。更何況原證一、原證二均未約定被告可在原告進行試
    車之任何階段，提出臨時驗收之要求。故被告這些驗收之行為，不只是有違合約
    之誠信原則，其動機叵測。(3)被告於九十年六月二十二日委任律師終止合約，就
    其時間點而言，本處理系統之處理成效，依被告之分析紀錄，六月份之成效最佳
    ，遠超過「原證二」所訂定織二廠之回收標準。被告選擇在系統最佳狀況時終止
    合約，顯然有違常理？(4)九十年五月十六日的會議中，被告要求原告須在五月二
    十五日以前提出新處理對策與期限否則中止合約。九十年五月二十五日原告依要
    求提出階段說明書，內容詳述被告原水控管之問題及各階段之分析數據，對後續
    作業亦交代甚明。被告照樣片面終止合約，並阻止原告操作人員進場試車作業，
    如此不顧企業誠信形象之行，足可證明中途舉行驗收是手段，終止合約無償接收
    成果才是被告之真正目的。
  (十九)被告「辯論要旨六：關於『被證一』即『原證二』合約第五期款十五萬部份，．
    ．．．．如今原告未能完成『原證一』合約之工作，故人員之培訓亦始終未由原
    告進行．．．」此辯詞顯非事實，於系統試車期間，被告之操作人員及其主管均
    全程參與，對系統之參數調整、生物活性如何提升，在每週之工作會議中予以教
    導及解說。那有如被告所言，驗收工作沒完成就無法進行培訓工作之理。更何況
    對一個無回收處理經驗，需要委外由承包商來解決回收水問題之公司，其操作人
    員，如果在試車階段，沒有接受原告之培訓與指導，怎能在片面終止合約接手後
    ，就有能力讓系統順利運轉至今？被告「辯論要旨七：關於完成驗收前試車期間
    使用之菌種藥劑，為原告為完成工作所需之材料，依『原證一』工程合約第四款
    第二條之約定，本屬承攬人之原告應負責者，．．被告並已終止合約，則被告即
    無給付之義務．．．」。又被告稱九十年五月十六日之會議雙方有合議：原告如
    未依限於九十年五月二十八日以前提出新對策，則之前所有藥劑費全由原告負責
    列為協議條件，記明在案等語，完全是被告為蓄意終止合約，並使其表面上看起
    來合理化之前置作業，是有違常理與誠信之手段。然(1)藥劑費用之高低與被告供
    給水控管是否得當有關。在原告無法掌控供給水之控管的情況下（參閱原證六，
    織布二廠使用之供水水質分析）是不可能「無償」負責藥劑費，又被告故意將「
    被證二」試驗及流程規劃報告第五條，問題討論第三款，往後系統正常運作時所
    需之菌種1.5元/M3，拿來與因控管不當而狀況百出的試車階段所需的藥劑費用相
    提並論。對一個自稱熟知生物處理的被告而言，是不可能如此曲解與犯錯的。在
    報告上清楚載明系統「正常」運作及「維護費」，而試車階段變數大，非屬穩定
    正常運作階段，自然不可能稱為正常運作下之維護費用了。被告聲稱：原告拖延
    達成驗收標準逾久，原告藥劑費之收入逾豐之辯詞。係故意歪曲事實之說法，茲
    辯駁如左：１、所有藥劑費用被告分文未付。２、被告只寄出電匯對帳單，實際
    上卻未將款項匯入。３、原告三番兩次的警告被告要求控管供給水水質，卻毫無
    改善的跡象。試問在此情況下，原告背負著不管任何理由不得停止試車（原證第
    六條違約條款）及設備安裝工程尾款（原證一）被扣押之事實，對原告而言，早
    一日完成才能早一日減少損失，怎可能有收入逾豐之事，更不可能有拖延驗收時
    間之能耐。反觀被告，在試車階段藥劑費用分文未付的情況下，坐享廢水處理及
    回收水之效益、不斷吸取原告之專業技術及要求提供各種數據分析資料，完全是
    想要以免費的方式，獲取原告之藥劑費及多年來所研發之專業技術，更甚者想要
    求庭上鑑定分析原告所使用之藥劑成分，以達其再次擷取原告knowhow之目的，
    以驗收未達成之藉口片面解除合約，無償接收本處理系統之技術及無償享受回收
    效益，甚而不必支付業已安裝完成之設備工程尾款，其貪婪與財團作勢之行徑，
    實令人不齒。
  (二十)被告「辯論要旨五：查關於『原證一』工程合約尾款三百四十三萬三千五百元部
    份，被告應使織一廠、織二廠之廢水回收再利用之水質達到上開驗收標準才有請
    求權」。予以駁斥如下：此項約定：系原告已確定無能力完成此項工作，故被告
    可以不需支付。但事實係被告違反誠信原則，達其無償接收之目的，在系統成效
    呈現最佳狀態時，擅自終止合約，並強力禁止原告人員進場繼續試車工作。故無
    法達到驗收標準，並非原告無能力達成合約之約定。換句話說，原告無能力達成
    與原告無機會達成（因不想讓原告有請求權）是兩回事。故被告以發函終止合約
    ，拒絕原告繼續試車，係以不正當之方法來阻止原告達成驗收條件，則該驗收條
    件，自應視為已完成。被告「辯論要旨八：被告於終止系爭承攬契約，自行接管
    處理後．．．投用被告自行研發之藥劑，經ㄧ番改進，始逐漸達到回收可使用之
    標準．．．，是以被告終止契約自行處理，摸索改進研發所達回收使用之成效．
    ．．．「被告厚顏之卑劣行徑實令人憤慨。試問：以被告短短時日的摸索改進，
    即能達成成效，理應早日自行承攬此艱鉅之工程，何需花錢、花時間來委外處理
    ？原告已於九十一年五月二十七日陳報狀中附上具體證據予以駁斥，實則本回收
    處理系統之成效，已於九十年六月份呈現，回收率90%以上，COD亦於九十年六月
    八日達到30之數據。系統本身已達到回收使用之成效已是不爭之事實，被告竟然
    厚顏謊稱其自行處理後，經一番摸索改進，且投用自行研發之藥劑，才達到回收
    使用之成效（非合約之標準），原告無權覽為己有之說辭云云。試問：九十年七
    月份以後，被告自行處理之成效如何，被告從未提出任何確實之證據，證明其已
    達合約所訂二千六百噸，COD30，導電度300—450之數據，只能稱達到回收使用
    之成效。（事實上從九十年元月開始本系統已陸續在回收使用，六月份回收水量
    更高達一九三八噸，遠超過合約約定織二廠廢水量一千噸）。
  再者，(1)被告供給水中化學回收水，含有各種有毒之化學成分，就舉其中之漂白
    水（次氯酸鈉殺菌劑），其毒性對沒有生命之東西（如布料）並不會產生任何毒
    害之影響。但對有生命之生物，如控管不當就絕對有傷害了。更何況將化學回收
    水，再次逆洗作二次回收，以提高化學水回收率，則當中所累積之毒性物質自然
    更多了。如此簡單的道理深信連非專業之人士也能明瞭。(2)織一廠是用化學法處
    理織布廢水回收，沒有生物存在，而織二廠是利用生物法處理織布廢水回收，有
    生物存在。如此化學法供給水之毒性，自然不會對織一廠化學回收系統有影響，
    但對織二廠生物法回收處理系統卻影響至鉅。被告辯稱：「提供織二廠之供給水
    同樣用在織一廠，沒有提供高污染或高毒素用水，以陷自己於不利之理‧‧‧」
    ，其似是而非之辯詞，顯然有誤導非專業人士之嫌。又本系統在六月二十二日被
    告禁止原告進廠繼續試車之時，以當時之運轉成效，足以充分應付當時被告之所
    需，可由以下之分析來加以證明：原訂合約規定織二廠處理水量1,000噸，被
    告在六月份已大量進水最高達1,938噸。九十年四月十一日之會議中，被告已
    坦承自九十年元月十日起已更改織布機噴嘴元件，故可使用高導電度供給水。易
    言之，合約中所規定之300—460之導電度已屬不必。
    被告在九十年四月份曾要求原告先做到織二廠COD 50mg/L九十年五月底開始本
    系統之COD已穩定操作在30—50之間，被告在六月即大量進水，由此可見當初合
    約中規定COD30對更換後之織布機噴嘴已經不再需要了，六月份之處理成效就已
    足夠了。被告自始至終稱其自行處理之成效達到「回收使用之成效」，而非達
    到「合約標準之成效」。由以上分析可以證明被告所謂之自行處理之成效，充其
    量也只是接手讓本系統原本之效益繼續運轉而已，而終止合約之動機，就是無償
    接收本系統之成效。
  被告「辯論要旨十三：．．．．約定導電度應為300—460，此為原告應達成之標
    準，並非被告應控制之標準，．．．．被告織布廠之織布機，自設廠至今，未曾
    更換，．．．．應與導電度無關。」有關導電度之陳述，原告已在九十一年六月
    四日民事陳述狀中，就學理及事實面有所說明，今再補充如下：(1)原證一：在「
    進流廢水水質」中並無導電度之記載，主要是以生物處理法是無法將高導電度處
    理成低導電度。換句話說，無論多麼高之導電度進入系統，出去之導電度就有多
    高，縱有些許差異，係在生物分解氧化反應中會釋出酸、鹼離子所致。但「回收
    再利用水質驗收標準」中約定導電度300—460主要係被告為防止原告所使用之藥
    劑有化學成分，會導致回收水中導電度提高，阻塞當初所使用之織布機（即九十
    年元月十日以前未改變噴嘴原件之織布機），故在回收水質標準中立此約定。就
    原告而言，既然導電度300—460之範圍，為被告當時供給水之水質，只要原告不
    使用化學藥劑的情況下，被告300—460之範圍之供給水進入系統，則處理後之回
    收水當然就在此範圍，不需刻意在進流廢水水質中記載。被告自稱熟知生物處理
    ，則有關導電度之基礎理論，焉有不知之理。如今以其知法玩法之伎倆，將合約
    中有關導電度之約定，作出如此有違專業理論之狡辯，如何讓人相信其有能力已
    將本系統之成效發揮至合約之目標？(2)依當初之約定，回收水之導電度需維持在
    300—460之間，織布機噴嘴才不會被堵塞，但九十年元月十日以後之記錄：導電
    度550以上之情形相當多，尤其五月十八日至六月十三日期間，更大幅提高至600
    以上。如果被告堅稱其目前所使用之織布機噴嘴元件與原先訂約時相同，未曾更
    換，則織布機噴嘴早已堵塞不堪使用，怎麼有運轉如常的情形？再者，如果導電
    度如此高之回收水，被告為何照常回收使用，而不對原告表示任何抗議？(3)在原
    告九十一年六月四日民事陳報狀(一)之三，曾要求被告提出其自行處理後，有關導
    電度數值資料，證明其堅稱導電度可以經由生物分解至300—460之間之理論，被
    告至今仍無法提出？既然被告堅持認為將導電度降至300—460係原告應達成之標
    準，並非被告應控制之標準，則其自行處理後既然已達到回收處理標準。當然即
    表示其已達成生物處理可以降解導電度之前所未有之創舉，此屬生物處理技術上
    之一大突破，被告應早將此成果證據公諸於世，並以此來批判原告專業能力不足
    才是，何須空口無憑之加以狡辯？
三、證據：提出請款明細表、八十八年三月二日訂立之織一、二廠廢水回收再利用處
    理設備按裝工程合約書、八十八年九月六日訂立之織布廢水回收再使用處理系統
    工程規劃與設計合約書、階段說明書、被告公司回收處理場微生物活性反應分析
    圖、化學回收水PAC藥劑之生物抑制性反應分析圖、化學回收水NaOC1藥劑生物抑
    制性反應分析圖、被告公司提供給之二廠使用之供給水水質毒性分析及蓄意傷害
    生物法回收水水質處理成效分析表、臺南興南街郵局第二一三號存證信函、臺北
    東門郵局第八二八號存證信函、郵件回執、回收處理場九十年一月份生物機能維
    護加藥處方傳真、回函傳真、被告公司織布水回收廠污泥馴養加藥紀錄表、被告
    公司織布水回收廠PBT加藥紀錄表、股份有限公司變更登記表、原告提出之八十
    九年九月六日「新建織布場廢水回收處理工程合約書」、菌種及藥品費之請款明
    細表、經濟部工業區污水處理場現場廢水處理收費標準表、經濟部函、水質水量
    分級費率計算公式、被告公司進出水紀錄表、被告公司回收水質紀錄表、八十七
    年新建織布廠廢水回收處理工程合約書、報價單各一份、簽收單四十紙、送貨單
    一紙、出貨單三七紙、統一發票五紙、被告公司電匯對帳單、菌種及藥品費明細
    八紙、九十年四月十二日致被告函、八十七年十二月十四日吳文忠致林小姐信、
    信封、函件收據、九十年一至六月份織二廠廢水生物法回收處理場進流水及生物
    池出水導電度分析表、九十年二至六月織二廠廢水生物性回收處理場微生物活性
    分析圖、水質檢測日報表各一紙、工程第二、四期工程款統一發票、被告公司每
    月營業額資料各二份為證，聲請訊問證人吳文忠、林俊峰、鍾延春。
乙、被告方面：
一、聲明：
  (一)駁回原告之訴及假執行之聲請。
  (二)如判決不利於被告請准供擔保以免假執行。
二、陳述：
  (一)緣被告公司之織布廠，均使用噴水式織布機（以水力織布），織一廠有布寬一九
    ０公分之噴水式織布機三九０台，每天用水量約一六００立方公尺，織二廠有布
    寬二三０公分之噴水式織布機二三六台，每天用水量約一０００立方公尺，兩廠
    合計每天用水量高達二六００立方公尺，因用水量浩大，為節省成本，被告早就
    以化學法處理廢水再回收使用，其方式為以織一廠排出之廢水經化學處理後，再
    於水槽中，按化學法處理過之水四分之二、軟水四分之一、純水四分之一之比例
    混合，供給織一廠及織二廠使用。原告於八十七年七月間，向被告推介以生物法
    處理再回收使用，謂比化學法處理成效較佳，且更經濟云云。兩造間遂於八十七
    年七月廿七日簽訂「織布廢水回收再使用處理系統工程規劃與設計」合約書（即
    被證一，當時原告公司名稱為鴻華科技股份有限公司，代表人林陳富），先由原
    告作織二廠廢水回收再使用之試驗，以及規劃設計，以供評估，包括回收處理場
    施工指導、試車技術輔導與人員培訓，其回收水質標準定為：ＰＨ：7 0±0.2，
    導電度：300—460，ＣＯＤ30㎎∕Ｌ以下。迨完成試驗及規劃，於八十七年十月
    八日提出試驗成果報告，即「宏遠興業股份有限公司織布廠廢水回收處理試驗與
    回收處理場流程規劃」，表示可使織二廠廢水回收處理場試驗系統之ＣＯＤ降解
    成效維穩定狀態，且回收水ＣＯＤ濃度均可達到小於30㎎∕Ｌ之要求標準，預計
    回收率能達95％以上，維護正常生物處理操作系統之費用，估算為：菌種維護費
    1.5元∕M3，電力費2.   7元∕M3，其他（含carrier維護、殺菌劑及濾材維護）
    1.0元∕M3，合計為每立方公尺五元二角。因而，被告遂於八十八年三月二日予
    原告簽訂工程合約書，將被告織一、二廠廢水回收在利用處理設備按裝工程，發
    包予原告承作，後因原告公司因更名為「朋德股份有限公司」，代表人乙○○○
    ，乃於八十八年九月六日以原告更名後之名稱及代表人補訂「織布廢水回收再使
    用處理系統工程規劃與設計」一份，其內容與八十七年七月廿七日同一名稱之合
    約書完全相同，故更名之八十八年九月六日「織布廢水回收再使用處理系統工程
    規劃與設計」合約書，與八十七年七月二十七日之合約書，係同一契約，被告係
    依據其規劃試驗之結果，再於八十八年三月二日與原告簽訂工程合約書，原告主
    張被告於八十八年三月十八日與其簽訂工程合約書，由原告承攬被告公司之「織
    布一二場廢水回收再利用主裡設備按裝工程」後，再於八十八年九月六日與其簽
    訂「織布廢水回收再使用處理系統工程規劃與設計」工程合約書云云，與事實不
    符。
  (二)被告因見原告之試驗成果報告，頗符經濟效益，才決定織一廠及織二廠之回收使
    用水，全部委由原告改以生物法處理，於是雙方於八十八年三月二日簽訂「織一
    、二廠廢水回收再利用處理設備按裝工程」合約書（即原證一，下簡稱按裝工程
    合約），約定承攬總價一千零九十萬元，土木工程建築結構及建造由被告自行負
    責，其他回收處理系統硬體設備及試車菌種由原告負責（此為延續原告八十七年
    七月廿七日之規劃設計而來，請參閱「被證一」規劃合約書條款第一條第三款）
    ，原告應於土木工程完工後經被告通知，七日內開始動工，四十五工作天完成，
    回收再利用水質驗收標準為：(1)可回收水量：2600m3/D×0.9＝2350 m3/D（即每
    天二千三百五十立方公尺）；(2)ＣＯＤ（即化學需氧量）30mg/L以下；(3)回收率
    95 ％以上；(4)ＰＨ值（酸鹼度）：7.0±0.2；(5)導電度：300~460；如無法達到
    上開回收再利用處理水驗收條件標準，尾款即承攬總價三成，無法給付，驗收時
    如發現品質不符要求，原告應於被告指定時間內改善完成，逾期未改善完成時，
    被告得不經催告逕自處理（請參閱上開按裝工程合約第五條「工期」、第七條「
    承攬總價」、第八條「付款辦法」第六款，以及第十條「驗收」第二款與第二十
    一條「驗收條件」等之約定）。原告雖以九十年十二月廿七日起訴理由續二狀，
    提出「原證十二」所謂「新建織布廠廢水回收處理工程合約稿及報價單」及「原
    證十三」工程合約書而有所主張，但「原證十二」為原告之內部文件，並非兩造
    間成立之契約，「原證十三」業經修正更換為「原證一」之工程合約，並已作廢
    ，故均不足為兩造間履約之依據，仍應以按裝工程合約為準。
  (三)原告提起本訴，請求被告給付三項款項即：(1)依八十八年三月二日「織一、二廠
    廢水回收再利用處理設備按裝工程」請求「尾款」三百四十三萬三千五百元。(2)
    依八十七年七月二十七日「織布廢水回收再使用處理系統工程規劃與設計」合約
    書（即「被證一」亦即原告更名後之「原證二」）請求第五期款十五萬元。(3)自
    八十九年五月起至九十年六月止試車驗收期間之菌種藥劑費四百八十三萬四千七
    百六十二元。查關於按裝工程合約尾款三百四十三萬三千五百元部分，原告應使
    織一廠及織二廠之廢水回收再利用之水質達到上開驗收標準，才有請求權，此觀
    「原證一」合約之第八條「付款辦法」第二項第六款之約定甚明，但原告至今就
    織一廠部分，尚未著手規劃施工，而織二廠部分，雖已安裝硬體設備，但至九十
    年五月十六日，自訂約起長達二年二個月之期間，仍未能使織二廠之回收再利用
    之水質達到約定之驗收標準，雙方乃於九十年五月十六日之驗收會中協議：原告
    應於一星期內即同年五月二十五日以前提出新處理對策與期限，否則中止合約，
    如依限提出新對策，定於五月二十八日舉行對策說明會，屆時鍾博士（即鍾延春
    ）應親自參加，有雙方代表均簽名之驗收會議紀錄（被證三）可證，嗣因原告未
    能於上開期限內履約提出新對策，被告遂於九十年六月廿二日委任律師，通知終
    止合約在案，有律師存證信函（原證四）可稽。原告既未能依按裝工程合約之約
    定完成工作（使織一廠及織二廠之廢水回收再使用水質達驗收標準），且系爭按
    裝工程合約，經被告合法終止在案，則原告請求系爭尾款，即顯無理由。
  (四)關於系爭規劃合約第五期款十五萬元部分，查該款係於原告完成回收處理場試車
    技術輔導與人員培訓後始應付之款項，本件因原告為試驗規劃，提出報告後，被
    告已決定織一、二廠之廢水回收再使用處理工程，均委由原告改以生物法承作，
    而訂立按裝工程合約，故此部分人員之培訓，即留待與規劃合約之工作一併完成
    ，如今原告未能完成規劃合約之工作，故人員之培訓，亦始終未由原告進行，原
    告空言已完成培訓，以請求規劃合約之第五期款，亦無理由。關於完成驗收前試
    車期間使用之菌種藥劑，為原告為完成工作所需之材料，依按裝工程合約第四條
    第二款之約定，本屬承攬人之原告應負責者，即依規劃合約書之規劃，亦早已約
    定由原告（乙方）負責（請參照第一條工作內容之第三款括弧部分之約定），然
    被告為期盼原告能儘速盡力完成工作，以享用其成果，固承諾試車階段之藥劑費
    改由被告負擔，但於九十年五月十六日之驗收會議，雙方又合意：原告如於九十
    年五月二十八日前提出新對策，被告繼續負擔至九十年六月底，但如未依限提出
    ，則前之所有藥劑費，全由原告負責，列為協議條件，記明在案，有上開「被證
    三」九十年五月十六日之會議記錄可證，如今原告既未依會議之協議依限提出新
    對策，被告並已終止合約，則被告即無給付之義務，故原告關於系爭藥劑費之請
    求，亦無理由。抑有進者，依「被證二」原告之試驗規劃報告，菌種維護費每立
    方公尺不過一元五角，而試車期間之藥劑費，從九十年一月至五月，依原告所請
    求之藥劑費額，與出水量計算，一月份為每立方公尺七．七元，二月份為一二．
    三元，三月份為一八．九元，四月份為二０元，五月份為二０．五元，反而節節
    升高，甚至高出原估定之十倍以上，則被告買自來水使用即可，何必高價處理回
    收？且關於試車階段所需之藥劑，理應由原告自行提供，殊無由被告負擔之理，
    起初被告為求原告儘速達成回收標準，勉強答應支付，但原告食髓知味，一再增
    加其費用，遠高過其原所提供每立方公尺一點五元之估算，有「藥劑費用及單位
    成本分析表」可按，原告拖延達成驗收標準逾久，原告藥劑費之收入逾豐，顯失
    公平，亦違誠信原則。
  (六)被告於終止系爭承攬契約，自行接管處理後，就原告設計安裝之設備，作如九十
    一年五月十四日聲請狀附圖(三)所示之變更，並利用原就以生物法處理污水排放之
    技術（符合環保要求之排放水，非回收使用），投用被告自行研發之藥劑，經一
    番改進，始逐漸達到回收可使用之標準，原告就被告提出之附圖(一)「被告織布機
    用水情況」，附圖(二)「原告設備配置圖」，以及附圖(三)「被告目前設備配置圖」
    ，已表示無爭執，且承認被告之污水處理，原即有以生物法處理排放在卷，又被
    告終止契約接管後，所使用之藥劑，與原告所謂「Know How」之藥劑，有所不同
    ，亦為原告所不爭，是以被告終止契約自行處理，摸索改進研發所達到回收使用
    之成效，自非原告完成之工作，原告無權攬為己有。「原證一」工程合約，定有
    應完成之期限，且明訂驗收標準，詳如其第二十一條，此外更約明：「如無法達
    到回收再利用處理水驗收條件標準，尾款工程款參成，無法給付。」等語，故原
    告主張「兩造間為一種長期合作」，「原證一」工程合約「為本件以生物處理方
    式回收再利用織布廢水之硬體設備之安裝工程而已」云云，顯屬誤解。
  (七)原告自八十六年三月二日承攬織一廠及織二廠廢水回收再利用處理工程後，織一
    廠部分迄未著手，織二廠部分，至九十年五月十六日，長達二年二個月餘，其處
    理回收使用之水，仍未達驗收標準，才有九十年五月十六日之驗收協調會議，已
    詳如前述，因原告未能於期限內提出新對策以達驗收標準，被告乃委請律師，依
    其協議及合約之約定，以存證信函通知終止契約，並逕行處理，係依約行事，於
    法洵無不合，原告竟指被告係以不正當方法，阻止原告達成驗收條件，顯不足採
    信。噴水式織布機所使用之水，對織布機之壽命及所織布料之品質，影嚮頗鉅，
    被告為自己之利益，應力求提昇使用水之品質才是，當無故意予以毒化污染之理
    ，原告所舉證人林偉峰，自稱在八十九年底、九十年初即已離職，竟謂被告提供
    高污染用水，顯不可能，原告已自認「合約並沒有約定被告應提供合乎標準之供
    水協力義務，不過這是兩造協力配合的問題，若被告不配合對被告也不利」等語
    ，而織一廠及織二廠廠係單純以紗織造胚布而已，並非染整廠，故無毒素較高之
    污染源，提供織二廠之用水，同樣用在織一廠，被告自無供給高污染或高毒素用
    水，以陷自己於不利之理。
  (八)原告所舉證人鍾延春為原告公司之實際負責人，其提出之書面意見及陳述，等同
    原告自己在訴訟上之主張，不能遽加採信，鍾先生或有高學歷，但並無實務經驗
    ，承攬系爭工程為其第一次，在其主導下，並未達成驗收標準，縱認其費盡心力
    ，努力工作，仍應以合約之約定為準。按裝工程合約，其中第廿一條，關於「織
    布一、二廠設計進流廢水水質」，並無「導電度」之記載，但於「回收再利用水
    質驗收標準」，則約定導電度應為三００—四六０，此為原告應達成之標準，並
    非被告應控制之標準，原告一直混淆不清。又被告織布廠之織布機，自設廠至今
    ，未曾更換，原告作實驗時如此，承攬系爭工程後亦如此，應與導電度無關。又
    原告提出「原證十二」所謂「新建織布廠廢水回收處理工程合約稿及報價單」係
    原告單方製作之內部文件，並非兩造間成立之契約，應無拘束力。而原告提出之
    「原證十三」工程合約書，既經修正而更換為「原證一」之按裝工程合約，則「
    原證十三」工程合約已不存在，不足為兩造間履約之依據。另「原證一」按裝工
    程合約，明訂「驗收標準」（其第二十一條），並約明：「如無法達到回收再利
    用處理水驗收條件標準，尾款工程款參成，無法給付」等語，故原告主張該按裝
    工程合約「為本件以生物處理方式回收再利用織布廢水之硬體設備之安裝工程而
    已」云云，亦非事實。
三、證據：證據提出八十七年七月二十七日訂立之「織布廢水回收再使用處理系統工
    程規劃與設計」合約書、八十七年十月八日原告提出之被告公司織布廠廢水回收
    處理試驗與回收處理場流程規劃、九十年五月十六日織二廠生物回收工程合約驗
    收案會議紀錄、生物處理藥劑單位成本表、織布場回收水日處理水量表、織布機
    用水情況、原告原有設備配置圖、目前設備配置圖各一份為證，聲請訊問證人李
    慧元。
    理      由
甲、程序部分
壹、按當事人喪失訴訟能力或法定代理人死亡或其代理權消滅者，訴訟程序在有法定
    代理人或取得訴訟能力之本人，承受其訴訟以前當然停止；惟有訴訟代理人者不
    適用之；另承受訴訟人，於得為承受時，應即為承受之聲明；民事訴訟法第一百
    七十條、第一百七十三條及第一百七十五條第一項分別定有明文參照。本件被告
    之原法定代理人葉清來已因任期屆滿卸任，由甲○○繼任，並由被告以言詞聲明
    承受訴訟，及提出股份有限公司變更登記表在卷可參（本院卷(一)第一三六頁），
    經核與前開規定相符，應准其承受訴訟，合先敘明。
貳、訴狀送達後，原告不得將原訴變更或追加他訴。但有下列各款情形之一者，不在
    此限：(三)擴張或減縮應受判決事項之聲明者。被告於訴之變更或追加無異議，而
    為本案之言詞辯論者，視為同意變更或追加。民事訴訟法第二百五十五條第一項
    第三款、第二項分別定有明文。本件原告起訴時係主張被告應給付原告織一、二
    廠廢水回收再利用處理設備按裝工程合約第五期款（下簡稱按裝工程第五期款）
    三百二十七萬、織布廢水回收再使用處理系統工程規劃與設計合約尾款（下簡稱
    規劃合約尾款）十五萬、八十九年五月間起至九十年六月間止之試車菌種及藥劑
    費用（下簡稱菌種及藥劑費）四百二十七萬七千六百十六元，合計八百十四萬七
    千六百十六元，及自九十年七月二十一日起至清償日止，按年息百分之五計算之
    利息，嗣於九十一年一月十八日提出之準備書狀擴張訴之聲明為按裝工程第五期
    款三百四十三萬三千五百元、規劃合約尾款為十五萬七千五百元、菌種及藥劑費
    四百八十三萬四千七百六十二元，合計為八百四十二萬五千七百六十二元，另於
    九十一年十二月五日言詞辯論期日減縮利息自起訴狀繕本送達被告（即九十年十
    一月八日）之翌日起至清償日止，按年息百分之五計算之利息，惟被告等對此並
    無異議，而為本案之言詞辯論，揆諸前揭說明，自應與准許，合先敘明。
乙、實體部分
壹、本件原告起訴主張：其於八十八年三月二日與被告公司簽訂工程合約書，承攬被
    告「織布一、二廠廢水回收再利用處理設備按裝工程」，工期四十五工作天，工
    程款分五期給付，被告已給付一至四期款，第五期款三百二十七萬元，加計營業
    稅後為三百四十三萬三千五百元，約定於全部完成驗收合格，辦妥保固手續後結
    清。八十八年九月六日被告又與原告簽訂「織布廢水回收再使用處理系統工程規
    劃與設計」工程合約書，委由原告進行織布廠廢水回收再使用生物處理試驗及回
    收處理場施工指導、試車技術輔導與人員培訓。工程款一百萬元分五期給付，被
    告已給付一至四期款八十五萬元，餘十五萬元，加計營業稅後為十五萬七千五百
    元尚未給付。另關於廢水回收利用生物處理系統所需之菌種及藥品費用四百七十
    二萬七千六百元，加計營業稅後為四百八十三萬四千七百六十二元，亦應由被告
    負擔，三者款項合計八百四十二萬五千七百六十二元尚未給付，為此，原告爰依
    契約之法律關係，請求被告給付原告八百四十二萬五千七百六十二元，及自九十
    年十一月九日起至清償日止，按年息百分五計算之利息。
貳、被告則以：(一)原告請求按裝工程合約尾款三百四十三萬三千五百元部分，至今就
    織一廠部分，尚未著手規劃施工，而織二廠部分，雖已安裝硬體設備，但至九十
    年五月十六日，自訂約起長達二年二個月之期間，仍未能使織二廠之回收再利用
    之水質達到約定之驗收標準，雙方乃於九十年五月十六日之驗收會中協議：原告
    應於一星期內即同年五月二十五日以前提出新處理對策與期限，否則中止合約，
    如依限提出新對策，約定於五月二十八日舉行對策說明會，嗣因原告未能於上開
    期限內履約提出新對策，被告遂於九十年六月廿二日委任律師，通知終止合約在
    案。原告既未能依約使織一廠及織二廠之廢水回收再使用水質達驗收標準，且按
    裝工程合約，經被告合法終止在案，則原告請求系爭尾款，即顯無理由。(二)關於
    規劃合約尾款十五萬餘元部分，查該款係於原告完成回收處理場試車技術輔導與
    人員培訓後始應付之款項，故此部分人員之培訓，即留待與按裝工程合約之工作
    一併完成，如今原告未能完成按裝工程合約之工作，故人員之培訓，亦始終未進
    行，故此部分請求，亦無理由。(三)關於菌種及藥劑費用部分，乃原告為完成工作
    所需之材料，依按裝工程合約第四條第二款及規劃合約第一條第三款之約定，本
    屬承攬人之原告應負責者，然被告為期盼原告能儘速盡力完成工作，以享用其成
    果，固承諾試車階段之藥劑費改由被告負擔，但於九十年五月十六日之驗收會議
    ，雙方又合意：原告如於九十年五月二十八日前提出新對策，被告繼續負擔至九
    十年六月底，但如未依限提出，則前之所有藥劑費，全由原告負責，如今原告既
    未依會議之協議依限提出新對策，被告並已終止合約，則被告即無給付之義務等
    語，以資抗辯。
、本件原告主張：兩造最初於八十七年七月廿七日簽訂「織布廢水回收再使用處理
    系統工程規劃與設計」合約書（即規劃合約），當時原告公司名稱為鴻華科技股
    份有限公司，並於八十七年十月八日提出「織布廠廢水回收處理試驗與回收處理
    試驗與回收處理流程規劃」一份，嗣兩造即洽商被告織布廠廢水回收處理工程事
    宜，並由原告提出「新建織布廠廢水回收處理工程合約」稿及報價單，惟上述合
    約稿並未獲得被告同意，爾後兩造再於八十八年三月二日簽訂「織一、二廠廢水
    回收再利用處理設備按裝工程」合約書（即簡稱按裝工程合約），約定工期四十
    五工作天、工程款一千零九十萬元，分五期給付，被告已付一至四期款，第五期
    款三百二十七萬（加計營業稅為三百四十三萬三千五百元，即工程款之百分之三
    十），約定全部完工驗收合格，辦妥保固手續後結清，另約定回收水質標準定為
    ：ＰＨ：7 0±0.2，導電度：300—460，ＣＯＤ30㎎∕Ｌ以下，嗣因原告公司因
    更名為「朋德股份有限公司」，代表人乙○○○，乃於八十八年九月六日以原告
    更名後之名稱及代表人補訂「織布廢水回收再使用處理系統工程規劃與設計」及
    重訂「織布廢水回收再使用處理系統工程規劃與設計」工程合約書各一份，而規
    劃合約書乃委由原告進行織布廠廢水回收再使用生物處理試驗及回收處理場施工
    指導、試車技術輔導與人員培訓，工程款一百萬元分五期給付，被告已給付一至
    四期八十五萬元，餘十五萬元（加計營業稅為十五萬七千五百元）尚未給付。而
    原告已於八十九年五月初完成設備之構造按裝，並於同年五月十五日完成處理設
    備運轉之空白試車，同年五月十七日開始進行菌種馴養，嗣被告於九十年五月十
    六日召開協調會議，要求原告於九十年五月二十五日以前提出「新處理對策及期
    限」，原告遂於同年五月二十五日提出「階段說明書」，被告仍於九十年六月二
    十二日寄發存證信函為終止上述契約之意思表示，並拒付按裝工程合約第五期款
    、規劃合約尾款及菌種、藥劑費用，並於九十年六月二十六日下午二十許，阻攔
    原告公司人員進入被告公司生物處理系統廠區之事實，業據其提出八十七年新建
    織布廠廢水回收處理工程合約書、報價單、八十八年三月二日訂立之「織一、二
    廠廢水回收再利用處理設備按裝工程合約書」、八十八年九月六日補訂之「織布
    廢水回收再使用處理系統工程規劃與設計合約書」、同年九月六日重訂之「織一
    、二廠廢水回收再利用處理設備按裝工程合約書」、階段說明書、八十九年九月
    六日「新建織布場廢水回收處理工程合約書」、臺南興南街郵局第二一三號存證
    信函、臺北東門郵局第八二八號存證信函、郵件回執各一份為證，復為被告所不
    爭執，應可信為真實。
肆、原告另主張：本件國內第一件以生物法處理織布廢水之作業，而生物處理系統之
    生物必須經過高難度馴化過程，應循序漸進，且須倚靠被告方面誠心合作，確實
    管制進流廢水水質，才能達到要求之標準。然本件試車技術輔導過程中，被告公
    司所流入生物處理系統之進流水（未處理水）水質均違反約定，有超出未處理水
    水質標準之高油脂及高毒性進流水水質之織布廠供給水。詎被告公司於九十年五
    月十六日召開之協調會議中，要求原告於同年月廿五日以前提出「新處理對策及
    期限」（並非協議條款）。其實本件處理系統已有相當成效，且於試車技術輔導
    作業進行期間，並無任何違約之情事，而被告公司一再拖延支付藥劑費用及因違
    約之進流水所造成生物受傷害所需之治療費用之下，於九十年五月廿八日即已超
    過被告要求之處理目標，即處理出水量八○○噸，ＣＯＤ五○㎎／Ｌ，而達到處
    理出水量九三一噸，ＣＯＤ四七㎎／Ｌ；同年六月四日織二廠全部廢水進流回收
    處理；六月四日至六月二十日之間，生物回收處理系統每日平均出水量高達一、
    五五五噸；六月八日處理場回收水已出現ＣＯＤ＝三○㎎／Ｌ，出水量一、五二
    三㎎／Ｌ之成效，距離驗收條件已不遠。而依兩造八十八年九月六日之合約第六
    條「違約條款」之約定：「１、甲乙雙方應本誠信原則，共同信守本合約各條款
    之規定。２、乙方在工程進行時，除不可抗拒之因素外不得停止後續工程，應繼
    續將工程至試車完成止。３、違約之一方應負賠償責任。」，本件被告九十年六
    月廿二日台南郵局第二一三號存證信函內稱「應於四十五工作天完成」之約定係
    處理設備按裝工程合約書之約定，並非屬於處理系統工程規劃與設計合約之工作
    內容。本件之試車實際上是執行被告織布廠廢水回收再利用之作業，有其經濟獲
    利，至於所謂「試車」，祇是因處理系統之生物必須經過馴化之過程，並且藉以
    技術指導及人員培訓。試車技術輔導期間，藥劑費用之多寡端視處理系統進流水
    水質對微生物傷害之輕重而定，本案所需之藥劑費用，乃因試車技術輔導期間，
    被告無視原告之勸導，不斷讓生物受違約進流水及高毒性供給水之傷害，微生物
    需要治療修復之故等情，業據其提出請款明細表、被告公司回收處理場微生物活
    性反應分析圖、化學回收水PAC藥劑之生物抑制性反應分析圖、化學回收水NaOC1
    藥劑生物抑制性反應分析圖、被告公司提供給之二廠使用之供給水水質毒性分析
    及蓄意傷害生物法回收水水質處理成效分析表、回收處理場九十年一月份生物機
    能維護加藥處方傳真、回函傳真、被告公司織布水回收廠污泥馴養加藥紀錄表、
    被告公司織布水回收廠PBT加藥紀錄表、菌種及藥品費之請款明細表、被告公司
    進出水紀錄表、被告公司回收水質紀錄表、簽收單四十紙、送貨單一紙、出貨單
    三七紙、統一發票五紙、被告公司電匯對帳單、菌種及藥品費明細八紙、九十年
    一至六月份織二廠廢水生物法回收處理場進流水及生物池出水導電度分析表、九
    十年二至六月織二廠廢水生物性回收處理場微生物活性分析圖各一紙、工程第二
    、四期工程款統一發票各二份為證，惟為被告否認，並執前揭情詞置辯，從而，
    本院依原告所為之請求分述如下。
伍、菌種及藥劑費四百八十三萬四千七百六十二元部分：
一、查兩造於八十八年九月六日簽定之「織布廢水回收再使用處理系統工程規劃與設
    計」合約書（即規劃合約）第一條工作內容第三項載有「土木工程建築結構及建
    造由甲方（即被告）負責，其他回收處理系統硬體設備及試車菌種由乙方（即原
    告）負責」（本院卷(一)第二五頁），則上開所謂菌種由原告負責之約定是否包含
    菌種之費用，確有疑義，然被告於本院審理時已自承「依合約是承攬人（即原告
    負責），但我們曾承諾要由我們負擔，因為他們說執行有困難，所以由我們負擔
    希望他們能執行快一點，從一開始原告提出的菌種我們都有簽收，我們之前就有
    承諾有負擔菌種費用，但是在協調會的時候有說到沒提出對策，要回歸他們自己
    負擔」等語（本院卷(三)第一四二頁），另觀之原告提出之回收處理場九十年一月
    份生物機能維護加藥處分傳真、回函傳真、被告公司織布水回收場污泥訓養加藥
    紀錄表、織布水回收廠PBT加藥紀錄表、簽收單、送貨單、出貨單、廢水回收生
    物處理系統請款明細表（菌種及藥品費部分）（本院卷(一)第八三、八四、八五至
    八八、八九、九十至一一０、一一０、一一一至一三一頁、本院卷(二)第十至七一
    頁），其中八十九年五月十七日起至同年十二月二十八日止之加藥紀錄表、九十
    一年一月八日起至九十年三月二十三日止之簽收單、九十年三月二十六日之送貨
    單、九十年三月二十九日起至同年六月二十五日出貨單上均有被告公司人員之簽
    名，再參以原告於九十年一月二十日、同年三月二日分別出具之九十年一至四月
    份統一發票，菌種藥劑費用分別十萬六千一百二十五元、二十五萬八千七百九十
    元，加計營業稅後分別為十一萬一千四百三十一元、二十七萬一千七百三十元，
    合計三十八萬三千一百六十一元，扣除匯費三十元後，總計三十八萬三千一百三
    十一元，業經被告匯入原告公司帳戶，有統一發票、電匯對帳單列印（本院卷(一)
    第一三二至一三五頁）在卷可稽，而被告對於前揭書證形式上之真正亦不爭執，
    則原告主張本件菌種及藥品費用應由被告負擔，已堪認定。
二、雖被告辯稱兩造已於九十年五月十六日之會議中約定如原告於九十年五月二十八
    日前提出新對策，藥劑費被告繼續負擔至九十年六月底，但原告未依限提出，則
    其前之全部藥劑費回歸由原告負擔乙節，固據其提出之二廠生物回收工程合約驗
    收案會議之會議紀錄一份為證（本院卷(一)第七七頁），原告既已於同年五月二十
    五日遵期提出「朋德公司承攬宏遠興業公司新建織布廠廢水回收再利用處理工程
    階段說明書」，有前開說明書一份在卷可參（本院卷(一)第二九至三二頁），被告
    亦於本院審理時自承有收受說明書（本院卷(三)第一四二頁），且觀之前開會議紀
    錄僅載明「如朋德有新對策，被告願再付藥劑費一個月至九十年六月底」，
    並未指定何種對策，再參以原告所提出之前開階段說明書逐項載明階段運作處理
    分析、後續處理作業，並說明何以未達成目標之原因、達成目標之方法以及預定
    完成之日期，應認已符合被告公司所要求之新對策，始合乎當事人之真意。因此
    ，被告自仍應負擔至九十年六月底之菌種及藥劑費用至為灼然。又原告主張自八
    十九年五月至九十年六月間止之菌種及藥劑費用合計四百八十三萬四千七百六十
    二元（已含營業稅），被告迭至本院言詞辯論終結時均未爭執前開金額，自應信
    為真實。
三、按給付有確定期限者，債務人自期限屆滿時起，負遲延責任。給付無確定期限者
    ，債務人於債權人得請求給付時，經其催告而未為給付，自受催告時起，負遲延
    責任。其經債權人起訴而送達訴狀，或依督促程序送達支付命令，或為其他相類
    之行為者，與催告有同一之效力。前項催告定有期限者，債務人自期限屆滿時起
    負遲延責任。民法第二百二十九條定有明文。又遲延之債務，以支付金錢為標的
    者，債權人得請求依法定利率計算之遲延利息。但約定利率較高者，仍從其約地
    利率；而應付利息之債務，其利率未經約定，亦無法律可據者，週年利率為百分
    之五。亦為同法第二百三十三條第一項及第二百零三條所明定。查本件原告請求
    被告應給付前開菌種及藥劑費用合計四百八十三萬四千七百六十二元，雖曾以臺
    北東門郵局第八二八號存證信函，催告被告應於九十年七月二十日前給付，惟原
    告於本院言詞辯論時陳明願減縮自起訴狀繕本送達被告之翌日，按週年利率百分
    之五計算之遲延利息，並無不合；再查，原告所提之起訴狀繕本係於九十年十一
    月八日送達被告收受，有送達證書在卷可憑（本院卷(一)第五八頁），則原告請求
    被告應自九十年十一月九日起至清償日止，按年息百分之五計算之遲延利息，核
    與上開規定並無違誤，自無不合。
陸、按裝工程合約第五期款三百四十三萬三千五百元部分：
一、本院詳閱兩造於八十八年九月六日所重訂之系爭按裝工程契約書，已詳細載明工
    期為四十五個工作天，並以手寫方式記明須待全部工程完成，驗收合格，辦妥保
    固手續後，結清尾款，如無法達到回收再利用處理水驗收條件標準即合約第二十
    一條規定：(一)之一、二廠設計進流廢水水質如下：(1)處理水量：2600m3/D，(2)Ｃ
    ＯＤ：450㎎∕Ｌ，(3)ＰＨ：7.2；(二)回收再利用水質驗收標準：(1)可回收水量：
    2600m3/D×0.9＝2340m3/D，(2)ＣＯＤ30㎎∕Ｌ以下，(3)回收率百分之九十以上
    ，(4)ＰＨ：7 0±0.2，(5)導電度：300—460，尾款工程款三成無法給付之特別約
    定，足見兩造對於系爭按裝工程驗收標準除完成按裝設備硬體外，試車後系爭硬
    體設備需能順利運轉，並能處理被告織布一、二廠之進流廢水，使之達到可回收
    水水質之驗收標準，方合乎系爭按裝工程契約訂定時之當事人之真意，因此，原
    告主張系爭工期四十五個工作天係單指按裝硬體設備部分，顯不足採。再查，原
    告主張已完成系爭按裝工程合約約定之硬體設備乙節，被告固不否認，惟原告另
    於起訴狀自承本件生物處理回收廢水作業成效於九十年五月二十八日僅達處理出
    水量九三一噸／日，平均ＣＯＤ＝四七㎎／Ｌ；六月四日織二廠全部廢水進流回
    收處理；六月四日至六月二十日之間，生物回收處理系統每日平均出水量高達一
    、五五五噸；六月八日處理場回收水已出現ＣＯＤ＝三○㎎／Ｌ，出水量一、五
    二三㎎／Ｌ之成效。六月份之出水量已提高到一、五○○至一、七○○噸／日，
    遠超出合約規定織二廠處理出水量九○○噸。原告在克服被告公司織布廠長期違
    約進流水質及高毒性供給水之情況下，已超出合約規定完成織二廠回收率百分之
    九十以上，表現出相當不錯之處理效果，距離預定每日處理一、二廠合計二、六
    ○○噸之目標自已不遠等語，足見原告雖已完成硬體設備之按裝，惟系爭硬體設
    備尚未達成系爭按裝工程合約第二十一條之驗收標準，且其自述於九十年五月二
    十八日所完成之回收廢水作業成效，距系爭按裝工程合約簽訂之日，已逾四十五
    個工作天，則原告於四十五個工作天內，未達系爭按裝契約所約定之驗收標準至
    明。
二、次查，原告主張係因被告在原告進行試車技術輔導及人員培訓之際，故意以不合
    約定之進流水質及高毒性供給水，讓原告耗費龐大之治療藥劑，使出渾身解數，
    被告則藉此一方面吸取原告之技術，另一方面，故意延滯達到完全處理織布一、
    二廠之進程，待生物回收處理系統已達成任務之際，被告假藉莫須有之理由，終
    止合約，意圖無償接收原告不惜投入時間、人力、物力才治療修復成功之微生物
    ，並拒絕原告技術人員入廠等語，並提出被告公司回收處理場微生物活性反應分
    析圖、化學回收水PAC藥劑之生物抑制性反應分析圖、化學回收水NaOC1藥劑生物
    抑制性反應分析圖、被告公司提供給之二廠使用之供給水水質毒性分析及蓄意傷
    害生物法回收水水質處理成效分析表、進出水紀錄表、回收水質紀錄表、水質檢
    測日報表、九十年一至六月份織二廠廢水生物法回收處理場進流水及生物池出水
    導電度分析表、九十年二至六月織二廠廢水生物性回收處理場微生物活性分析圖
    各一份以資證明。惟查，原告所提出之前揭書證，除水質檢測日報表（本院卷(二)
    八六至九十、九一至一八一頁）經被告公司員工李慧元、唐守珍、林國棟簽名確
    認外，其餘均係原告片面制作，按私文書應由舉證人證其真正。民事訴訟法第三
    百五十七條前段定有明文，惟迄至本院言詞辯論終結時原告仍無法對此舉證以實
    其說，則其所舉之前揭書證形式上是否真正已生疑義。再查，縱前揭書證乃屬真
    正，僅可證明被告公司於原告試車期間之進流廢水之水質COD值平均低於四五０
    ㎎／Ｌ、PH值平均高於七點二，與系爭按裝工程契約第二十一條第一項原告應達
    到之驗收條件不符，然原告亦供陳系爭合約並未約定被告應提供合乎標準之供給
    水之協力義務（本院卷(三)第一一０頁），況被告係經營布類紡織工廠，有原告提
    出之股份有限公司變更登記表可證（本院卷(一)第一三六至一三八頁），因此，被
    告織一、二廠於織布或染整過程所流出廢水自然會因使用之原料而產生不同水質
    之廢水，且被告係欲藉由原告之技術，處理織一、二廠所流放不同水質廢水之回
    收再利用，始與原告於八十七年七月二十七日簽訂「織布廢水回收再使用處理系
    統工程規劃與設計」合約書，即於八十八年九月六日重訂之系爭規劃合約，再參
    以系爭規劃合約第一條工作內容：第五項「不同廢水處理放流水回收處理可行性
    探討試驗」、「染整各段製程廢水回收處理可行性探討試驗」之規定，益證原告
    明知被告於織布、染整過程本會放流不同水質之廢水，從而，兩造既未約定原告
    試車期間被告應提供如何品質之廢水，復無法舉證證明被告有故意流放高毒性供
    給水之事實，則自不可將其無法如期達到系爭按裝工程契約驗收標準之原因，歸
    責於被告於織布、染整過程中流放不同水質之廢水。
三、另查，原告主張由兩造間先後簽訂之系爭規劃合約與按裝工程合約之經過與內容
    ，足證兩造為一長期合作關係，又由系爭規劃合約第一條工作內容第四款、第四
    條費用及付款方式、第六條違約條款等約定，可見二合約緊密之關係，換言之，
    規劃合約係包含本件以生物處理方式回收再利用織布廢水之「試驗」、「回收處
    理場之規劃、設計」、「回收處理場之施工指導、人員培訓」在內，而系爭按裝
    工程合約則為本件以生物處理方式回收再利用織布廢水之硬體設備之安裝工程而
    已，此外，系爭按裝工程合約所載之驗收條件標準，乃被告應否支付尾款之停止
    條件，依民法第一百零一條第一項約定，被告以發函終止合約，拒絕原告繼續試
    車之不正當方法，以阻止原告達成上開驗收條件等情，按解釋意思表示，應探求
    當事人之真意，不得拘泥於所用之辭句；民法第九十八條定有明文。經查，兩造
    係先於八十七年七月二十七日簽訂系爭規劃合約，然詳觀系爭規劃合約第一條約
    定之工作內容，系爭規劃合約主要係針對被告公司織布一場溢流水、織二廠廢水
    之回收再利用之試驗，而兩造並已於系爭規劃合約第二條明示約定織布二廠回收
    水質標準，故原告完成試驗，於八十七年十月八日提出「織布廠廢水回收處理試
    驗與回收處理場流程規劃」之報告，認其所提供之技術與硬體設備確可達成該回
    收水水質標準，被告方在於八十八年三月二日與原告簽訂系爭按裝工程合約（後
    於八十八年九月六日換約），衡之常情，此硬體設備必是為達成該回收水水質標
    準而按裝，況系爭按裝工程金額達一千零九十萬元，則系爭硬體按裝完成試車後
    ，亦必須達到該回收水水質標準，否則，兩造何需另以手寫特別約定系爭按裝工
    程合約第二十一條之驗收條件，並於第八條付款辦法第四款約定「全部設備按裝
    完成工程，付該工程二成工程款」、第五款約定「全部工程完成，驗收合格，辦
    妥保固手續後，結清尾款，如無法達到回收再利用處理水驗收條件標準，尾款工
    程款三成，無法給付」，再察以兩造簽訂系爭按裝合約之前，原告曾提出之「八
    十七年十二月八日新建織布廠廢水回收處理工程合約書」稿（本院卷(二)第一九八
    至二０三頁），其中第六條付款辦法第四項尾款：「試車運轉正常驗收後，甲方
    付給乙方總工程款之30％，計新台幣佰貳拾玖萬仟肆佰元整」、第十條：「
    新建織布廠廢水回收處理工程設計進流廢水水質標準如下：(1)處理流量：
    2600m3/ 日，ＣＯＤ：450㎎∕Ｌ，ＰＨ：7.2；(2)依乙方技術指導操作條件下，
    回收水質標準如下：ＰＨ：7 0±0.2，導電度：300—460，ＣＯＤ30㎎∕Ｌ以下
    ，回收率百分之九十以上」，此合約稿未將第十條之回收水質標準定為按裝工程
    之驗收標準，更非請領尾款所需履行之條款，然此合約稿並未獲得被告之同意，
    遂另於八十八年三月二日簽訂系爭按裝工程合約（本院卷(一)第一六三至一六八頁
    ），其中第八條付款辦法第三款約定「完成全部設備按裝工程，付該工程款二成
    」、第四款「全部工程完成，驗收合格、辦妥保固手續後，結清尾款」、第二十
    一條亦將前揭回收水質驗收標準定為驗收條件之約定，足見兩造已有將第二十一
    條回收水水質標準視為系爭按裝工程之驗收條件，並且需履行此驗收條件始可請
    領尾款，嗣後兩造於八十八年九月六日重訂之系爭按裝合約，另以手寫方式明示
    第二十一條及第八條付款辦法第四款之特別約定等情，益徵系爭按裝工程合約，
    除必須按裝硬體設備外，系爭硬體試車後亦必須達到第二十一條之驗收標準，始
    完成合約目的之履行，又原告於九十年五月十六日兩造協調會上承諾就本件廢水
    回收再利用工程提出新對策，亦顯見其對未達到合約要求之驗收標準未予爭執，
    因此，原告主張前開第八條第五款之規定僅係給付系爭按裝工程尾款之條件，顯
    不足採。
四、復查，原告另主張被告於九十年五月十六日召開系爭會議，片面提出要求，而原
    告雖不承認系爭會議決議事項，惟仍提出階段說明書，被告並不得任意終止契約
    等情，然查兩造簽訂系爭按裝工程契約時，業已約定工期為四十五個工作天，已
    如前述，按給付有確定期限者，債務人自期限屆滿時起，負遲延責任。民法第二
    百二十九條第一項定有明文。兩造係於八十八年三月二日簽訂系爭按裝工程合約
    ，同年九月六日重訂按裝工程合約，原告遲於八十九年五月初始完成設備之構造
    安裝，同年五月十五日完成處理設備運轉之空白試車，五月十七日起方開始進行
    菌種馴養，迄至被告九十年五月十六日召開會議時，距系爭合約之簽訂已逾一年
    餘，而原告又無法就其已於契約約定之四十五個工作工期內完成工作並達成驗收
    條件之有利事項，提出積極證據以資證明，則依兩造系爭按裝合約第十一條第一
    項第二款「逾期達十五日以上仍未完工時，甲方（即被告）得不經催告逕行終止
    或解除本合約，．．．」之規定，縱原告以據系爭會議決議提出階段說明書，仍
    無法解免被告行使契約終止權，換言之，被告仍得依系爭合約之規定行使契約終
    止權，從而，原告既未於系爭按裝工程合約所約定之四十五個工作天完成工作，
    且未達到合約第二十一條約定之驗收條件，被告於以臺南東門郵局第二一三號存
    證信函終止系爭按裝工程合約，於法並無不合，則原告請求被告應給付之第五期
    工程款即三成之工程款三百四十三萬三千五百元（含營業稅），亦屬無據。
柒、規劃合約尾款十五萬七千五百元部分：
一、查系爭規劃合約第四條：費用及付款方式，兩造係約定「第伍期款：完成回收處
    理場試車技術輔導與人員培訓後支付１５﹪，計新台幣壹拾伍萬元整」，惟原告
    迄未就其此部分主張，提出積極之證明供本院審酌，則原告是否完成技術輔導與
    人員培訓已茲疑義。再者，原告主張系爭規劃合約第六條違約條款約定：「１.
    甲（即被告）乙方（即原告）雙方應本誠信原則，共同信守本合約各條款之規定
    。２. 乙方在工程進行時，除不可抗拒之因素外不得停止後續工程，應繼續將工
    程至試車完成止。」，而系爭按裝工程契約所約定之四十五工作天完成，並非屬
    規劃合約之工作內容等情。經查，系爭規劃合約兩造確未約定履行期間，然按給
    付無確定期限者，債務人於債權人得請求給付時，經其催告而未為給付，自受催
    告時起，負遲延責任。其經債權人起訴而送達訴狀，或依督促程序送達支付命令
    ，或為其他相類之行為者，與催告有同一之效力。前項催告定有期限者，債務人
    自期限屆滿時起負遲延責任。民法第二百二十九條第二、三項分別定有明文。而
    兩造於九十年五月十六日參加被告所召開「織二廠生物回收工程合約驗收按會議
    」，其中決議在五月二十五日由原告提出新處理對策與期限，否則終止合約，然
    據被告所提出前開階段說明書之內容所載，並未就其已完成系爭規劃合約約定所
    應完成之試車技術輔導與人員培訓提出說明，揆諸前揭法條規定，被告自得因原
    告給付遲延而據以終止契約。
二、原告固不爭執曾參加被告召開之前開會議，惟否認前開會議之效力，並主張參加
    系爭會議之原告人員無法代表原告等情，查參與系爭會議之原告人員賴文生、賴
    宏興業於系爭會議紀錄上簽名，而原告亦於期限內提出階段說明書，足認原告承
    認系爭會議所達成之決議事項至明，是原告此部分主張尚無足採，因此，原告既
    已遲延履行系爭規劃合約所約定之事項，且無法就其已完成技術輔導與人員培訓
    之主張提出積極證據以實其說，則其請求被告給付十五萬七千五百元之尾款，顯
    不可採。
捌、綜上所述，本件原告起訴主張兩造簽訂系爭按裝工程合約與規劃合約，由原告承
    攬之廢水回收利用生物處理系統所需之菌種及藥品費用應由被告負擔，爰依契約
    關係請求被告應給付四百八十三萬四千七百六十二元（含營業稅），及自起訴狀
    繕本送達被告之翌日（即九十年十一月九日）起至清償日止，按年息百分之五計
    算之利息，為有理由，應予准許。原告另主張其於八十八年三月二日與被告公司
    簽訂工程合約書，承攬被告「織布一、二廠廢水回收再利用處理設備按裝工程」
    ，工期四十五工作天，工程款分五期給付，被告已給付一至四期款，第五期款三
    百二十七萬元，加計營業稅後為三百四十三萬三千五百元，約定於全部完成驗收
    合格，辦妥保固手續後結清。八十八年九月六日被告又與原告簽訂「織布廢水回
    收再使用處理系統工程規劃與設計」工程合約書，委由原告進行織布廠廢水回收
    再使用生物處理試驗及回收處理場施工指導、試車技術輔導與人員培訓。工程款
    一百萬元分五期給付，被告已給付一至四期款八十五萬元，餘十五萬元尚未給付
    ，加計營業稅後為十五萬七千五百元，兩者合計為三百五十九萬一千元，為此，
    原告爰依契約關係，請求被告如數給付並加計遲延利息部分，為無理由，應予駁
    回。本件原告勝訴部分，兩造分別陳明願供擔保請准宣告假執行或免為假執行，
    核無不合，爰分別酌定相當之擔保金額，予以准許。至原告敗訴部分，其假執行
    之聲請失所附麗，應予駁回。
玖、被告原聲請至現場勘驗及鑑定菌種及藥劑，經被告於本院審理時捨棄上述證據方
    法，爰不予斟酌。
拾、又本件待證事實已臻明確，兩造其餘攻擊防禦方法及舉證，於判決結果已不生影
    響，爰不一一詳為論述，附此敘明。
拾壹、據上論結，本件原告之訴為一部有理由、一部無理由，依民事訴訟法第七十九
      條但書、第三百九十條第二項、第三百九十二條，判決如主文。
中　　　華　　　民　　　國　　九十一　　年　　 十二　　 月　　 十九　　 日
                           臺灣臺南地方法院民事第一庭
~B審判長法官　周素秋
~B　　　法官　何清池
~B　　　法官　黃欣怡
右為正本係照原本作成
如對本判決上訴須於判決送達後二十日內向本院提出上訴狀
中　　　華　　　民　　　國　　九十一　　年　　 十二　　 月　　二十四　　日
~B法院書記官　陳靜娟
